【裁判字號】    97,消債更,86
【裁判日期】    980202
【裁判案由】    更生事件
【裁判全文】
臺灣宜蘭地方法院民事裁定            97年度消債更字第86號
債  務  人  甲○○
即  聲請人
上列當事人因消費者債務清理事件聲請更生，本院裁定如下：
    主  文
更生之聲請駁回。
聲請程序費用新台幣壹仟元由聲請人負擔。
    理  由
一、按債務人不能清償債務或有不能清償之虞者，得依本條例所
    定更生或清算程序，清理其債務；債務人對於金融機構因消
    費借貸、自用住宅借款、信用卡或現金卡契約而負債務，在
    聲請更生或清算前，應提出債權人清冊，以書面向最大債權
    金融機構請求協商債務清償方案，並表明共同協商之意旨；
    又自債務人提出協商請求之翌日起逾30日不開始協商，或自
    開始協商之翌日起逾90日協商不成立，債務人得逕向法院聲
    請更生或清算。消費者債務清理條例（以下稱消債條例）第
    3 條、第151條第1項、第153條分別定有明文。次按聲請更
    生或清算不合程式或不備其他要件者，法院應以裁定駁回之
    ，但其情形可以補正者，法院應定期間先命補正，復為消債
    條例第8條所明定。
二、本件聲請意旨略以：伊有不能清償債務情事，且無擔保或無
    優先權之債務總額未逾新臺幣（下同）1,200萬元，復未經
    法院裁定開始清算程序或宣告破產，其之前對於金融機構因
    消費借貸及信用卡契約而負債務，但因債務額過於龐大，伊
    於消債條例施行後，於民國（下同）97年4月25日以書面向
    最大債權金融機構國泰世華商業銀行股份有限公司（以下稱
    國泰銀行）請求共同協商債務清償方案，並於同年5月22日
    收到國泰銀行所核發之協商開始證明書。惟國泰銀行僅於97
    年6月6日給予一次面談機會，該次面談因聲請人身有要務而
    無法面談協商，之後國泰銀行即核發協商退件聲請書，聲請
    人如欲再次前置協商，需靜待6個月後始得申請。聲請人認
    為此即屬消債條例第153條之情況，因而向法院聲請更生云
    云。
三、經查：
（一）消債條例第151條第1項所定之前置協商程序，其立法說明
      揭示：「債務人受法院裁定開始更生或清算程序者，其生
      活、資格、權利等均將受限制，該等程序係債務清理之最
      後手段，於債務人無法與債權人協商時，始適用更生程序
      或清算程序清理其債務。債務人對於金融機構因消費借貸
      、自用住宅借款、信用卡或現金卡契約而負債務，其法律
      關係較單純明確，金融機構並已訂有債務協商機制，如能
      協商成立，債務人或不須依本條例聲請更生或清算，可疏
      減法院負擔，有效分配司法資源。為使債務人得自主解決
      其債務，爰設本條，明定債務人對於金融機構因消費借貸
      、自用住宅借款、信用卡或現金卡契約而負債務之情形，
      採行協商前置主義，債務人於聲請更生或清算前，應先行
      提出債權人清冊，以書面向其負債務之任一金融機構請求
      協商債務清償方案。」核其立法目的，係為使債務人與多
      數債權人間能自主解決其債務，以疏減法院負擔，有效分
      配司法資源，遂採行協商前置主義，故債務人自應確實經
      此協商程序，始能聲請更生或清算。準此，債務人與債權
      人於進行協商程序時，如一造當事人消極未盡相關協商義
      務，或實際上並無成立協商之真意，即難謂已踐履本條例
      第151條規定之前置協商程序。
（二）又消債條例第153條雖規定自債務人提出協商請求之翌日
      起逾30日不開始協商，或自開始協商至翌日起逾90日協商
      不成立，債務人得逕向法院聲請更生或清算。然依司法院
      原提案理由可知：「為免協商程序之延滯影響債務人清理
      債務，債權人如不開始協商，或自開始協商之翌日起逾90
      日協商不成立，債務人得逕向法院聲請更生或清算。」是
      故聲請人如欲依消債條例第153條之規定，向法院聲請更
      生，需因債權人企圖藉協商程序延滯債務人清理債務之流
      程，債務人始得依消債條例第153條，向法院聲請更生。
（三）本件聲請人主張國泰銀行僅給予一次面談機會，即核發前
      置協商退件通知函，顯有對聲請人不公之處，因而依消債
      條例第153條之規定，向本院聲請更生。惟本院為明瞭上
      述事實，於97年7月9日以民事庭函向國泰銀行查詢上述爭
      議，國泰銀行於同年8月7日以民事陳報狀回覆本院。依該
      陳報狀可知，聲請人於97年4月29日向國泰銀行寄發前置
      協商申請書後，於97年5月20日國泰銀行即已寄發前置協
      商開始通知函，並於同年6月3日以電話通知聲請人進行第
      一次面談協商，但聲請人以身有要務拒絕。國泰銀行於同
      年6月4日以書面再次通知聲請人97年6月6日下午三點半需
      進行第二次面談協商，並告知若再無正當理由不到場，將
      視作未申請前置協商，惟聲請人又因個人因素而未到場，
      國泰銀行於97年6月9日以聲請人兩次無故不到場為由，向
      聲請人寄發前置協商退件通知函。國泰銀行所主張之前置
      協商經過，亦可由聲請人於97年7月21日所提出之民事補
      正狀之陳述及資料中獲得確認。上述事實並有聲請人所提
      出之更生聲請書、財產及收支狀況說明書、前置協商開始
      通知函、前置協商程序第二次通知函、民事補正狀、民事
      庭函、國泰銀行提出之民事陳報狀、聲請人參與前置協商
      之電話聯繫記錄影本等資料在卷可稽。從而本件形式上雖
      經國泰銀行於30天內開始前置協商程序，且未於90天內協
      商成立，然實質上雙方未能於法定期限內就債務進行協商
      面談，並非因為債權人有意藉協商程序延滯聲請人清理債
      務，而係因聲請人之個人因素，2度拒絕配合到場。致雙
      方無法就債務問題實質進行協商程序。是依上開說明，本
      件聲請經核與消債條例第153條之立法本旨有悖。雙方既
      尚未就債務問題進行實質上之協商程序，而有未成立之情
      事，則聲請人主張依消債條例第151、153條之規定，提出
      本件聲請，即難認屬有據。
四、綜上所述，本件更生之聲請，依聲請人所述事實及前揭證據
    ，堪認聲請人尚未進行前置協商程序，依消債條例第151條
    之規定，尚不得向本院聲請更生，而上開要件又屬無從補正
    ，則依前揭說明，自應駁回本件更生之聲請。惟聲請人既尚
    未進行前置協商程序，自可依法再向最大債權銀行申請前置
    協商或透過個別一致性協商以解決債務問題，附此敘明。爰
    依前揭規定，裁定如主文。
中    華    民    國    98    年    2     月    2    日
              民  事  庭    法      官  林翠華
上為正本係照原本作成
如不服本裁定，應於裁定送達後10日內，以書狀向本院提出抗告
，並繳納抗告費新臺幣1千元
中    華    民    國    98    年    2     月    3    日
                            書  記  官  李茂榮


司法院資訊處製作；財團法人民間司法改革基金會備份。
